【裁判字號】    97,台上,183
【裁判日期】    970111
【裁判案由】    違反水土保持法
【裁判全文】
最高法院刑事判決              九十七年度台上字第一八三號
上  訴  人  甲○○
上列上訴人因違反水土保持法案件，不服台灣高等法院台南分院
中華民國九十六年六月二十日第二審更審判決（九十六年度重上
更(二)字第九０號，起訴案號：台灣台南地方法院檢察署八十八年
度偵字第七七六八、一一一八四、一二三一九號），提起上訴，
本院判決如下：
    主  文
原判決關於甲○○部分撤銷，發回台灣高等法院台南分院。
    理  由
本件原判決認定上訴人甲○○與黃和鳴（經原審判刑確定）明知
在私人山坡地、國有林區內未經同意，不得擅自於山坡地及林區
內任意為採取土石之開發，渠等二人，竟基於共同犯意之聯絡，
由甲○○先於民國八十六年三月間，以新台幣（下同）一百三十
萬元及一百二十萬元，欲向不知情地主楊平、謝福興（以上二人
，均經第一審判決無罪確定）依序洽購台南縣左鎮鄉○○段八四
七、八四八號二筆山坡地保育區之農牧用地，進行開墾土石。嗣
因上訴人無力購買，乃於八十七年二、三月間，轉由王金義及其
姑姑陳春貴出資承購系爭二筆山坡地，並於八十七年五月間，以
買賣原因，移轉登記予王金義妻子楊秀圓所有。旋即由黃和鳴在
上開系爭二筆山坡地，進行開採土方，並於未經林務局嘉義林區
管理處之同意，而在林務局嘉義林區管理處未登錄國有第九十三
林班保安林地上，盜取達一千零二十一平方公尺土方。又未經台
南縣左鎮鄉○○段八四六號土地所有人葉水泉同意，而在同段八
四六號土地上，盜取達二二二平方公尺土方。上訴人及黃和鳴將
上開盜取土方，供應給承包南二高填土工程之德寶營造公司，共
計二十四萬餘立方公尺。上訴人及黃和鳴於上開開採現場，因表
土裸露未作植被保護，以致開採後現場留下大量殘餘近九十度，
且高達二十公尺陡峭山壁，嗣經雨水沖刷，現場留下深邃蝕溝，
顯已致生水土流失等情。因而撤銷第一審關於此部分之科刑判決
，改判論處上訴人共同在私人山坡地及國有林區內，未經同意擅
自從事採取土石之開發，致生水土流失罪刑，固非無見。
惟查：(一)、按案件曾經判決確定者，應為免訴之判決，此項原則
關於實質上一罪或裁判上一罪，均有其適用。連續犯係裁判上之
一罪，其一部分犯罪事實曾經判決確定者，其效力當然及於全部
，故檢察官復將其他部分重行起訴，亦應諭知免訴之判決。本件
上訴人曾於八十七年初起，擅自將其母汪黃樹蘭所有之坐落台南
縣山上鄉○○○段第一九七－一地號（持分六分之一）山坡地三
千立方公尺之土方，以每立方公尺十八元之價格賣給黃和平填土
之用，黃和平即僱用怪手將該地挖掘一空，並載運約三百台大卡
車之土方到鄰近地區填倒；上訴人又承上開犯意，於八十七年七
月五日，將該山坡地之土方，以每立方公尺十八元之價格，出售
一百四十立方公尺的土方給知情之土方業者陳福源，於八十七年
七月二十六日晚上八時四十五分許，陳福源僱用怪手及大貨車，
連夜在該地開挖並載運土方時，為警查獲，致該地約０．五九一
八公頃面積之土地水土流失，並損害水土保持之維護等情，經台
灣高等法院台南分院於八十八年八月十一日以八十八年度上訴字
第一０三五號刑事判決，論處上訴人所為應成立水土保持法第三
十二條第一項之罪（有期徒刑一年四月）。本件依原判決認定之
事實，上訴人係於八十七年五月間，在左鎮鄉○○段八四七、八
四八號土地登記予楊秀圓後，即由黃和鳴擅自在該二筆土地及旁
邊之八四六、國有保安林地上進行開採土方，盜取土方等情，因
認上訴人與黃和鳴共犯水土保持法第三十二條第一項之罪。本件
上訴人之犯罪時間在八十七年五月起，與上訴人前案犯罪時間自
八十七年初起到同年七月二十六日止，時間相同，均以盜取土方
販賣他人為手段，上訴人所犯二罪是否基於概括犯意反覆為之？
是否應論以修正前刑法之連續犯？本件之罪是否為前案判決效力
所及？原判決未詳加調查審酌，自有未當。(二)、按被告以外之人
於審判外之言詞或書面陳述，除法律有規定者外，不得作為證據
，刑事訴訟法第一百五十九條第一項定有明文。而所謂法律有規
定者，即包括同法第一百五十九條之一至同條之五所規定傳聞證
據具有證據能力之例外情形。故如欲採被告以外之人於審判外之
言詞，即如警詢或檢察官偵查中之言詞為證據時，必須符合法律
所規定之例外情形，方得認其審判外之陳述有證據能力，並須於
判決中具體說明其符合傳聞證據例外可信之情況及心證理由，否
則即有違證據法則及判決不備理由之違誤。原判決採取證人林啟
鐘、汪清輝於法務部調查局台南市調查站之供述；吳山蒼、黃和
鳴、汪清輝、陳重光於偵查中之供述；許中環於警詢之供述及檢
察官之勘驗筆錄等傳聞證據為論處上訴人之犯罪證據，並未敘明
其符合傳聞證據可信之情形及心證理由，有判決不備理由之違法
。(三)、原判決理由說明上訴人於同一時地，一行為而侵害私有山
坡地及國有林地，且觸犯相同罪名，為想像競合犯，應依刑法第
五十五條規定，從一重以侵害國有林區處斷（見原判決第十二頁
倒數第十行以下），則主文自應擇其重罪部分即「甲○○共同在
國有林區內」為諭知，而不得二罪併為論處。原判決主文諭知「
甲○○共同在私人山坡地及國有林區內，未經同意擅自從事採取
土石之開發，致生水土流失」云云，亦有未合。上訴意旨執以指
摘原判決此部分不當，非無理由，應認原判決此部分仍有發回更
審之原因。
據上論結，應依刑事訴訟法第三百九十七條、第四百零一條，判
決如主文。
中    華    民    國  九十七  年    一    月   十一   日
                      最高法院刑事第八庭
                          審判長法官  洪  清  江
                                法官  石  木  欽
                                法官  韓  金  秀
                                法官  陳  晴  教
                                法官  陳  世  雄
      本件正本證明與原本無異
                                      書  記  官
中    華    民    國  九十七  年    一    月  二十三  日
                                                      Ｋ


司法院資訊處製作；財團法人民間司法改革基金會備份。
